---
title: "Latihan 3 MPDW"
author: "Wiska Radhia Firdaus - G1401231017"
date: "2025-09-16"
output: html_document
---

```{r setup, include=FALSE}
knitr::opts_chunk$set(echo = TRUE)
```

## Library

```{r}
library(forecast)
library(TTR)
library(TSA)
library(lmtest)
library(dplyr)
library(dLagM)
```

## White Noise

```{r}
set.seed(1017)
n <- 300
wn <- rnorm(n)
ts.plot(wn)
```

Dapat terlihat bahwa white noise tidak memiliki autokorelasi dari ACF. Perhatikan bahwa lag ke-0 adalah korelasi observasi ke-t dengan dirinya sendiri. Nilai korelasi tersebut pasti 1. Sebagai alternatif, lag pertama di plot ACF dapat ditetapkan sebagai 1 (alih-alih 0) dengan menambahkan argumen `xlim(1, lag akhir)`. Plot tersebut dapat disandingkan bersamaan dengan membuat matriks 1×2 dengan `par(mfrow = c(1,2))`.

## MA(2)

### Manual

```{r}
set.seed(1017)
ma2 <- c(1:n)

for(i in 3:n){
  ma2[i] <- wn[i] + 0.4 * wn[i - 1] + 0.6 * wn[i - 2]
}
ma2
```

### arima.sim

```{r}
ma2_sim <- arima.sim(list(order=c(0,0,2), ma=c(0.4,0.6)), n=300)
ma2_sim
```

## Karakteristik MA(2)

### Plot Time Series

```{r}
ts.plot(ma2, main = "MA(2)", ylab = "Nilai")
```

Berdasarkan plot time series, terlihat bahwa MA(2) yang dibangkitkan stasioner dalam rataan.

### Plot ACF

```{r}
acf(ma2,lag.max = 10)
```

Berdasarkan plot ACF tersebut, terlihat bahwa plot ACF dari MA(2) cuts off di lag kedua.

### Plot PACF

```{r}
pacf(ma2)
```

Berdasarkan plot PACF tersebut, terlihat bahwa plot PACF dari MA(2) cenderung tails off.

### Plot EACF

```{r}
TSA::eacf(ma2)
```

Berdasarkan pola segitiga nol pada plot EACF, terlihat bahwa segitiga nol berada pada ordo AR(0) dan ordo MA(2)

## Scatterplot Antar Lag

### Korelasi antara $Y_{t}$ dengan $Y_{t-1}$

```{r}
yt_ma <- ma2[-1]
yt_ma
```

```{r}
yt_1_ma <- ma2[-300]
yt_1_ma
```

```{r}
plot(y = yt_ma, x = yt_1_ma)
```

Berdasarkan scatterplot tersebut, terlihat bahwa terdapat hubungan positif antara $Y_t$ dengan $Y_{t−1}$. Hal ini sesuai dengan teori yang ada.

```{r}
cor(yt_ma, yt_1_ma)
```

Korelasi antara $Y_t$ dengan $Y_{t−1}$ memiliki nilai $0.5324983$ yang artinya ada hubungan linear yang cukup kuat antara $Y_t$ dengan $Y_{t−1}$. Perhitungan teoritis:

$$
\rho_1 = \frac{-\theta_{1}+\theta_{1}\theta_{2}}{1+(\theta_{1})^2+(\theta_{2})^2} 
= \frac{-(-0.4)+(-0.4)(-0.6)}{1+(-0.4)^2+(-0.6)^2} 
= 0.421
$$

### Korelasi antara $Y_{t}$ dengan $Y_{t-2}$

```{r}
yt_ma2 <- ma2[-c(1,2)]
yt_ma2
```

```{r}
yt_2_ma <- ma2[-c(299,300)]
yt_2_ma
```

```{r}
plot(y = yt_ma2, x = yt_2_ma)
```

Berdasarkan scatterplot tersebut, terlihat bahwa terdapat hubungan positif antara $Y_t$ dengan $Y_{t−2}$. Hal ini masih sesuai dengan teori yang ada.

```{r}
cor(yt_ma2, yt_2_ma)
```

Korelasi antara $Y_t$ dengan $Y_{t−2}$ memiliki nilai $0.329209$ yang artinya ada hubungan linear yang cukup kuat antara $Y_t$ dengan $Y_{t−2}$. Perhitungan teoritis:

$$
\rho_2 = \frac{-\theta_{2}}{1+(\theta_{1})^2+(\theta_{2})^2} 
= \frac{-(-0.6)}{1+(-0.4)^2+(-0.6)^2} 
= 0.395
$$

### Korelasi antara $Y_{t}$ dengan $Y_{t-3}$

```{r}
yt_ma3 <- ma2[-c(1,2,3)]
yt_ma3
```

```{r}
yt_3_ma <- ma2[-c(298,299,300)]
yt_3_ma
```

```{r}
plot(y = yt_ma3, x = yt_3_ma)
```

Berdasarkan scatterplot tersebut, terlihat bahwa cenderung tidak terdapat hubungan antara $Y_t$ dengan $Y_{t−3}$

```{r}
cor(yt_ma3, yt_3_ma)
```

Korelasi antara $Y_t$ dengan $Y_{t−3}$ mendekati angka 0 yang artinya hampir tidak ada hubungan linear antara $Y_t$ dengan $Y_{t−3}$.


## AR(2)

### Manual

```{r}
set.seed(1017)
n <- length(wn)

ar2 <- numeric(n)

for (i in 3:n){
  ar2[i] <- wn[i] + 0.5 * ar2[i - 1] + 0.2 * ar2[i - 2]
}
ar2
```

### arima.sim

```{r}
ar2_sim <- arima.sim(list(order=c(2,0,0), ar=c(0.5,0.2)), n=300)
ar2_sim
```

## Karakteristik AR(2)

### Plot Time Series

```{r}
ts.plot(ar2)
```

Berdasarkan plot time series, terlihat bahwa AR(2) yang dibangkitkan stasioner dalam rataan.

### Plot ACF

```{r}
acf(ar2)
```

Berdasarkan plot ACF tersebut terlihat bahwa plot ACF dari AR(2) cenderung tails off dan cenderung membentuk pola grafik sinus.

### Plot PACF

```{r}
pacf(ar2, lag.max = 10)
```

Berdasarkan plot PACF tersebut, terlihat bahwa plot PACF dari AR(2) cuts off di lag pertama. Hal ini bisa terjadi karena $\phi_{2}$ cukup kecil dibanding $\phi_{1}$ sehingga estimasi PACF pada lag 2 bisa sangat kecil.

### Plot EACF

```{r}
TSA::eacf(ar2)
```

Berdasarkan pola segitiga nol pada plot EACF, terlihat bahwa plot tersebut bukan membentuk AR(2) melainkan AR(1). Hal ini bisa terjadi karena sinyal lag 2 bisa lemah sehingga estimasi PACF lag 2 tidak signifikan yang mengakibatkan EACF menganggap p = 1.

## Scatterplot Antar Lag

### Korelasi antara $Y_{t}$ dengan $Y_{t-1}$

```{r}
yt_ar <- ar2[-1]
yt_ar
```

```{r}
yt_1_ar <- ar2[-300]
yt_1_ar
```

```{r}
plot(y = yt_ar, x = yt_1_ar)
```

Berdasarkan scatterplot tersebut, terlihat bahwa terdapat hubungan positif antara $Y_t$ dengan $Y_{t−1}$. Hal ini sesuai dengan teori yang ada.

```{r}
cor(yt_ar, yt_1_ar)
```

Korelasi antara $Y_t$ dengan $Y_{t−1}$ memiliki nilai $0.6734004$ yang artinya ada hubungan linear yang cukup kuat antara $Y_t$ dengan $Y_{t−1}$. Perhitungan teoritis:

$$
\rho_{1} = \frac{\phi_{1}}{1 - \phi_{2}}
= \frac{0.5}{1 - 0.2}
= 0.625
$$

### Korelasi antara $Y_{t}$ dengan $Y_{t-2}$

```{r}
yt_ar2 <- ar2[-c(1,2)]
yt_ar2
```

```{r}
yt_2_ar <- ar2[-c(299,300)]
yt_2_ar
```

```{r}
plot(y = yt_ar2, x = yt_2_ar)
```

Berdasarkan scatterplot tersebut, terlihat bahwa terdapat hubungan positif antara $Y_t$ dengan $Y_{t−2}$. Hal ini masih sesuai dengan teori yang ada.

```{r}
cor(yt_ar2, yt_2_ar)
```

Korelasi antara $Y_t$ dengan $Y_{t−2}$ memiliki nilai $0.4788909$ yang artinya ada hubungan linear yang cukup kuat antara $Y_t$ dengan $Y_{t−2}$. Perhitungan teoritis:

$$
\rho_{2} = \frac{\phi_{2}(1-\phi_{2})+(\phi_{1})^2}{1 - \phi_{2}}
= \frac{0.2(1-0.2)+(0.5)^2}{1 - 0.2}
= 0.5125
$$

### Korelasi antara $Y_{t}$ dengan $Y_{t-3}$

```{r}
yt_ar3 <- ar2[-c(1,2,3)]
yt_ar3
```

```{r}
yt_3_ar <- ar2[-c(298,299,300)]
yt_3_ar
```

```{r}
plot(y = yt_ar3, x = yt_3_ar)
```

Berdasarkan scatterplot tersebut, terlihat bahwa terdapat hubungan positif antara $Y_t$ dengan $Y_{t−3}$. Hal ini masih sesuai dengan teori yang ada.

```{r}
cor(yt_ar3, yt_3_ar)
```

Korelasi antara $Y_t$ dengan $Y_{t−3}$ memiliki nilai $0.3196784$ yang artinya ada hubungan linear yang lemah antara $Y_t$ dengan $Y_{t−3}$. Perhitungan teoritis:

$$
\rho_{3} = {\phi_{1}\rho_{2}+\phi_{2}\rho_{1}}
= (0.5)(0.5125)+(0.2)(0.625)
= 0.38125
$$


## ARMA(2,2)

### Manual

```{r}
set.seed(1017)
n = length(wn)

y.arma = c(1:n)
for (i in 3:n) {
  y.arma[i] <- 0.5 * y.arma[i - 1] + 0.2 * y.arma[i - 2] + wn[i] + 0.4 * wn[i - 1] + 0.6 * wn[i - 2]
}
y.arma
```

### arima.sim

```{r}
arma_sim <- arima.sim(list(order = c(2,0,2), ar = c(0.5,0.2), ma = c(0.4,0.6)), n = 300)
arma_sim
```

## Karakteristik ARMA(2,2)

### Plot Time Series

```{r}
par(mfrow = c(1, 2))
ts.plot(y.arma)
ts.plot(arma_sim)
```

Berdasarkan plot time series, terlihat bahwa ARMA(2,2) yang dibangkitkan stasioner dalam rataan.

### Plot ACF

```{r}
par(mfrow = c(1, 2))
acf(y.arma)
acf(arma_sim)
```

Berdasarkan plot ACF tersebut terlihat bahwa plot ACF dari ARMA(2,2) cenderung tails off.

### Plot PACF

```{r}
par(mfrow = c(1, 2))
pacf(y.arma)
pacf(arma_sim)
```

Berdasarkan plot PACF tersebut, terlihat bahwa plot PACF dari ARMA(2,2) cenderung tails off.

### Plot EACF

```{r}
TSA::eacf(y.arma)
```

```{r}
TSA::eacf(arma_sim)
```

Berdasarkan pola segitiga nol pada plot EACF, terlihat bahwa plot tersebut membentuk ARMA(1,2). Hal ini karena EACF adalah metode heuristik dan dengan sampel n=300 dan konfigurasi parameter tertentu, pola sampel ACF/PACF bisa mirip ARMA(1,2). Jadi EACF bisa memberikan kandidat lain.

## Scatterplot Antar Lag

### Korelasi antara $Y_{t}$ dengan $Y_{t-1}$

```{r}
yt_arma <- y.arma[-1]
yt_arma
```

```{r}
yt_1_arma <- y.arma[-300]
yt_1_arma
```

```{r}
plot(y = yt_arma, x = yt_1_arma)
```

Berdasarkan scatterplot tersebut, terlihat bahwa terdapat hubungan positif antara $Y_t$ dengan $Y_{t−1}$. Hal ini sesuai dengan teori yang ada.

```{r}
cor(yt_arma, yt_1_arma)
```

Korelasi antara $Y_t$ dengan $Y_{t−1}$ memiliki nilai $0.8692143$ yang artinya ada hubungan linear yang sangat kuat antara $Y_t$ dengan $Y_{t−1}$. Perhitungan teoritis:

### Korelasi antara $Y_{t}$ dengan $Y_{t-2}$

```{r}
yt_arma2 <- y.arma[-c(1,2)]
yt_arma2
```

```{r}
yt_2_arma <- y.arma[-c(299,300)]
yt_2_arma
```

```{r}
plot(y = yt_arma2, x = yt_2_arma)
```

Berdasarkan scatterplot tersebut, terlihat bahwa terdapat hubungan positif antara $Y_t$ dengan $Y_{t−2}$. Hal ini masih sesuai dengan teori yang ada.

```{r}
cor(yt_arma2, yt_2_arma)
```

Korelasi antara $Y_t$ dengan $Y_{t−2}$ memiliki nilai $0.7104349$ yang artinya ada hubungan linear yang sangat kuat antara $Y_t$ dengan $Y_{t−2}$.

### Korelasi antara $Y_{t}$ dengan $Y_{t-3}$

```{r}
yt_arma3 <- y.arma[-c(1,2,3)]
yt_arma3
```

```{r}
yt_3_arma <- y.arma[-c(298,299,300)]
yt_3_arma
```

```{r}
plot(y = yt_arma3, x = yt_3_arma)
```

Berdasarkan scatterplot tersebut, terlihat bahwa terdapat hubungan positif antara $Y_t$ dengan $Y_{t−3}$. Hal ini sesuai dengan teori yang ada.

```{r}
cor(yt_arma3, yt_3_arma)
```

Korelasi antara $Y_t$ dengan $Y_{t−3}$ memiliki nilai $0.4936458$ yang artinya ada hubungan linear yang cukup kuat antara $Y_t$ dengan $Y_{t−3}$.
